【裁判字號】    99,訴,375
【裁判日期】    991228
【裁判案由】    拆屋還地等
【裁判全文】
臺灣雲林地方法院民事判決               99年度訴字第375號
原      告  祭祀公業廖肇誥
法定代理人  廖健佐
訴訟代理人  方文律師
複  代理人  劉登清
被      告  李勝源
            李勝興
            李宗裕
上列當事人間請求拆屋還地等事件，本院於民國99年12月14日言
詞辯論終結，判決如下：
    主      文
被告應將坐落雲林縣崙背鄉○○段一一八三號土地上如雲林縣西
螺地政事務所九十九年十月十五日土地複丈成果圖符號（Ａ）所
示部分面積七三‧八四平方公尺之地上物拆除，並將該部分土地
返還原告。
被告應給付原告新台幣捌萬貳仟柒佰零壹元，並自民國九十九年
九月十九日起至交還上開土地之日止，按月給付原告相當於租金
之不當得利新台幣壹仟佰柒拾捌元。
原告其餘之訴駁回。
訴訟費用由被告連帶負擔十分之九，餘由原告負擔。
本判決原告勝訴部分，於原告以新台幣拾玖萬肆仟元供擔保後
，得假執行；被告如以新台幣壹拾陸萬伍仟肆佰元為原告預供擔
保，得免為假執行。
原告其餘假執行之聲請駁回。
    事實及理由
壹、程序方面
一、被告李勝興未於言詞辯論期日到場，核無民事訴訟法第386
    條各款所列情形，爰依原告聲請，由其一造辯論而為判決。
二、按訴狀送達後，原告不得將原訴變更或追加他訴。但擴張或
    減縮應受判決事項之聲明者，不在此限，民事訴訟法第255
    條笫1 項第3 款定有明文。原告起訴原請求被告應將占用其
    所有坐落雲林縣崙背鄉○○段1183號土地面積約55.21 平方
    公尺（以實測為準）之地上物拆除，將土地回復原狀後返還
    ，並給付原告新台幣（下同）123670元及自起訴狀繕本送達
    之翌日（即99年9 月19日）起至完成拆屋還地之日止，按月
    給付損害金2061元。嗣於民國（下同）99年11月16日具狀擴
    張其請求交還之土地為如雲林縣西螺地政事務所九十九年十
    月十五日土地複丈成果圖符號（Ａ）所示部分面積七三‧八
    四平方公尺（下稱系爭土地），及應給付之金額為590720元
    並自起訴狀繕本送達之翌日起至完成拆屋還地之日止，按月
    給付損害金9845元。其後又於99年12月14日具狀減縮其請求
    之金額為206752元及自起訴狀繕本送達之翌日起至拆屋還地
    之日止，按月給付損害金3446元。原告並未變更其訴訟標的
    ，僅為擴張、減縮應受判決事項之聲明，依上開規定，原告
    所為訴之擴張、減縮，並無不合，合先敘明。
貳、實體方面：
一、原告主張：系爭土地為其所有，被告無正當權源，擅自在系
    爭土地上建築門牌雲林縣崙背鄉○○路信義巷2 號建築物，
    占用系爭土地面積七三‧八四平方公尺。又被告無權占用系
    爭土地可獲得相當於租金之利益，因系爭土地申報地價自94
    年起迄今每平方公尺均為5600元，依土地法第97條規定以土
    地申報地價年息百分之十計算，被告每月可獲得相當於租金
    之利益約為3446元，故請求被告拆屋還地並返還自起訴狀送
    達前5 年內之不當得利共206752元，及自起訴狀送達之翌日
    起至完成拆屋還地之日止，按月返還相當於租金之不當得利
    3446元。爰依民法第767 條、第179 條規定起訴。並聲明：
    被告應將系爭土地之地上物拆除，並將該部分土地返還原告
    ；被告應給付原告206752元，並自起訴狀送達翌日起至完成
    拆屋還地之日止，按月給付原告損害金3446元；以供擔保為
    條件之假執行宣告等語。
二、被告李勝源、李宗裕則辯以：當初被告之爺爺結婚要蓋房子
    ，祭祀公業廖肇誥族內的人說要在姓廖及姓李的房屋中間提
    供一塊土地給被告之爺爺使用，但是要被告之爺爺留一條路
    給他們通行。房子蓋好至今已一百多年，向來相安無事，如
    果有侵占的事實，早就產生紛爭了。姓李及姓廖是崙背的大
    姓，兩姓在崙背世居，兩家族間常常通婚。就被告所主張的
    事實可能無法提出明確的文書證據，但該通路目前還在。之
    前姓廖和姓李的兩戶都有按照比例繳納稅金，是後來發生有
    人捲款逃走的事，才會有欠稅三千多萬的狀況。如今原告以
    被告無權占用其土地為由訴請拆屋還地，被告無法接受。被
    告所共有之房屋確實蓋在原告的土地上，但這是兩家互惠的
    做法，而非單純的占用，並聲明：駁回原告之訴。
三、兩造不爭執之事實：
  (一)坐落雲林縣崙背鄉○○段一一八三號土地為原告所有。
  (二)門牌雲林縣崙背鄉○○路信義巷2 號建築物為被告所共有，
    占用系爭土地面積73.84 平方公尺。
  (三)對被告占有之系爭土地屬於坐落雲林縣崙背鄉○○段一一八
    三號土地之西北角，距離南邊較繁榮之崙背鄉○○路約55公
    尺，被告占用部分附近並無市集，亦少人車往來，也沒有寬
    敞的道路直接通往中山路之事實不爭執。
  (四)對西螺地政事務所99年10月15日土地複丈成果圖、現場勘驗
    筆錄、現場照片、土地登記謄本、地籍圖謄本不爭執。
四、兩造爭執事項：
    被告所共有門牌雲林縣崙背鄉○○路信義巷2 號建築物占用
    系爭土地有無正當權源。
五、法院的判斷：
  (一)原告主張其所有系爭土地為被告所共有之門牌雲林縣崙背鄉
    ○○路信義巷2 號建築物占用之事實，已據其提出與所述相
    符之系爭土地第二類登記謄本及地籍圖騰本為證，並經本院
    履勘現場，製有勘驗筆錄及原告提出之現場照片2 幀在卷可
    稽，復有本院囑託雲林縣西螺地政事務所測繪之系爭土地複
    丈成果圖在卷可佐，且被告為所不爭執，則原告此部分之主
    張，堪信屬實。
  (二)按當事人主張有利於己之事實者，就其事實有舉證之責任，
    為民事訴訟法第277 條所明定。則以無權占有為原因，請求
    返還所有物之訴，被告對原告就其物有所有權存在之事實無
    爭執，而僅以非無權占有為抗辯者，原告於被告無權占有之
    事實，無舉證責任，被告應就其取得占有係有正當權源之事
    實證明之，如不能證明，則應認原告之請求為有理由（最高
    法院92年度台上字第312 號判決意旨參照）。本件被告雖以
    上開情詞抗辯其並非單純的無權占有系爭土地云云，惟未能
    舉證以實其說，所辯尚難採信。被告復未能舉證證明尚有何
    占有使用系爭土地之正當權源，即應認為是無權占用系爭土
    地。
  (三)次按「所有人對於無權占有或侵奪其所有物者，得請求返還
    之，對於妨害其所有權者，得請求除去之」，民法第767 條
    定有明文。被告既應認係無爟占有系爭土地，則原告本於所
    有人物上請求權之法律關係，訴請被告拆除系爭土地之地上
    物，並將所占用之土地交還原告，為有理由，應予准許。
  (四)復按無法律上原因而受利益，致他人受損害者，應返還其利
    益。不當得利之受領人其所受利益依其性質或其他情形不能
    返還者，應償還其價額；民法第179 條前段、第181 條但書
    分別定有明文。而無權占用他人之土地者有獲得相當於租金
    之利益，為社會通常之觀念（最高法院61年台上字第1695號
    判例意旨參照）。被告既經認定無權占用系爭土地，則原告
    依民法第179 條規定，請求被告返還起訴狀繕本送達之日回
    溯五年內相當於租金之利益，並自起訴狀送達翌日起至完成
    拆屋還地之日止，按月給付相當於租金之損害金，於法亦屬
    有據。
  (五)又按租用基地建築房屋，其地租依土地法第105 條規定準用
    同法第97條所定城市地方房屋之租金標準，即以不超過土地
    申報價額年息百分之十為限。再者，舉辦規定地價或重新規
    定地價時，土地所有權人未於公告期間申報地價者，以公告
    地價百分之八十為其申報地價，平均地權條例第16條亦有明
    文規定。惟計算基地租金之數額，除以基地申報地價為基礎
    外，尚須斟酌基地之位置，工商業繁榮之程度，承租人利用
    基地之經濟價值及所受利益等項，並與鄰地租金相比較，以
    為決定，並非必達申報地價年息百分之十之最高額（最高法
    院68年台上字第3071號判例意旨足參）。經查：被告占有之
    系爭土地屬於坐落雲林縣崙背鄉○○段一一八三號土地之西
    北角，距離南邊較繁榮之崙背鄉○○路約55公尺，被告占用
    部分附近並無市集，亦少人車往來，也沒有寬敞的道路直接
    通往中山路，被告之建築物並已老舊，此據本院履勘現場時
    所親見，並製有勘驗筆錄及拍攝現場照片附卷可稽，復為兩
    造所不爭執。又系爭土地自94年1 月迄今之公告地價均為每
    平方公尺5600元，有原告提出之雲林縣西螺地政事務所土地
    公告地價明細表1 份在卷可憑，其申報地價應為每平方公尺
    4480元【計算式：5600×80% ＝4480】。本院審酌上開各情
    ，認被告占用系爭土地可獲得相當於租金之利益以依系爭土
    地之申報地價（即公告地價八成）每年百分之五計算為合理
    。被告占用之系爭土地面積為73.84 平方公尺，自94年9 月
    18日起至99年9 月18日止（即自起訴狀繕本送達日起回溯五
    年期間相當於租金之利益），以系爭土地之申報地價百分之
    五計算，被告應給付原告相當於租金之利益為82,701元【計
    算式：4480×73.84 ×5%×5 ＝82,701元，元以下四捨五入
    ，下同】。另自99年9 月19日起至返還所占用系爭土地之日
    止，應按月給付原告1378元【計算式：4480×73.84 ×5% ÷
    12＝1378】。原告逾此金額之請求尚嫌過高，不應准許。
  (六)綜上所述，原告依民法第767 條所有人物上請求權、第179
    條不當得利之法律關係，請求被告將共有之門牌雲林縣崙背
    鄉○○路信義巷2 號建築物占用系爭土地面積73.84 平方公
    尺【如附圖符號（Ａ）所示】部分拆除後，將所占用之土地
    交還原告，及給付如前所述自起訴狀繕本送達日回溯五年期
    間相當於租金之利益在82,701元之範圍內，並自起訴狀繕本
    送達之翌日（即99年9 月19日）起至返還所占用系爭土地之
    日止，應按月給付原告之金額在1378元之範圍內，經核有據
    ，應予准許。至逾此部分之請求，則無理由，應予駁回。
六、原告陳明願供擔保，聲請宣告假執行，就原告勝訴部分，經
    核於法尚無不合，爰酌定相當之擔保金額准許之。至於被告
    部分，則依職權為預供擔保免假執行之宣告（命被告供擔保
    金額係以原告可能受有五年期間按申報地價年息百分之十計
    算之相當於租金之損害為準）。又原告敗訴部分，其假執行
    之聲請亦失所附麗，應併予駁回。
七、據上論結：本件原告之訴，為一部有理由，一部無理由，依
    民事訴訟法第385 條第1 項前段、第79條、第85條第02項、
    第390 條第2 項、第392 條第2 項判決如主文。
中    華    民    國    99    年    12    月    28    日
                  民事第一庭    法  官  邱瑞裕
以上正本係照原本作成
如對本判決上訴，須於判決送達後20日內向本院提出上訴狀。如
委任律師提起上訴者，應一併繳納上訴審裁判費。
中    華    民    國    99    年    12    月    28    日
                                書記官  陳文明

司法院資訊處製作；財團法人民間司法改革基金會備份。
